ACORDAO-COMPLETO-2514173

ACÓRDÃO 17205/2021 ATA 35/2021 - SEGUNDA CÂMARA

VISTOS, relatados e discutidos estes autos em que se analisa o ato da concessão da pensão civil instituída pelo Sr. Carlos Luiz Mendonca de Alencar, ex-servidor do Tribunal Regional do Trabalho da 5ª Região, em favor da Sra. Martha Maria Leal Alencar. 
ACORDAM os Ministros do Tribunal de Contas da União, reunidos em Sessão da 2ª Câmara, ante as razões expostas pelo Relator, e com fulcro nos incisos III e IX do art. 71 da Constituição Federal e nos arts. 1º, inciso V, e 39, inciso II, da Lei 8.443/1992, c/c o art. 259, inciso II, do Regimento Interno/TCU, em:
9.1. considerar legal a concessão de pensão civil em favor da Sra. Martha Maria Leal Alencar, concedendo registro ao respectivo ato;  
9.2. enviar a cópia deste Acórdão ao Tribunal Regional do Trabalho da 5ª Região e à Sra. Martha Maria Leal Alencar, para ciência.

Concessão da pensão civil em favor de beneficiária de ex-servidor do Tribunal Regional do Trabalho da 5ª Região.

Segunda Câmara

Tribunal Regional do Trabalho da 5ª Região/BA.

3. Interessada: Martha Maria Leal Alencar (XXX.048.985-XX).

13.1. Ministros presentes: Bruno Dantas (Presidente), Augusto Nardes, Aroldo Cedraz e Raimundo Carreiro.
13.2. Ministros-Substitutos presentes: Marcos Bemquerer Costa (Relator) e André Luís de Carvalho.

MARCOS BEMQUERER

Adoto como Relatório, com os pertinentes ajustes de forma, a instrução da Secretaria de Fiscalização de Integridade de Atos e Pagamentos de Pessoal e de Benefícios Sociais - Sefip, por meio da qual a concessão da pensão civil objeto destes autos é analisada e cujo encaminhamento contou com a anuência do Procurador Sérgio Ricardo Costa Caribé (peças 5 a 7) : 
"INTRODUÇÃO
Trata-se de ato inicial de pensão civil, submetido, para fins de registro, à apreciação do Tribunal de Contas da União (TCU) , de acordo com o art. 71, inciso III, da Constituição Federal.  O ato foi cadastrado e disponibilizado ao TCU por intermédio do Sistema e-Pessoal, na forma do art. 2º e 4º da Instrução Normativa TCU 78/2018.
O ato desse processo pertence às seguintes unidades:
Unidade emissora: Tribunal Regional do Trabalho da 5ª Região/BA.
Unidade cadastradora:  Tribunal Regional do Trabalho da 5ª Região/BA.
Subunidade cadastradora: Inativos e Pensionistas.
EXAME TÉCNICO
Procedimentos aplicados
Os procedimentos para exame, apreciação e registro de atos de pessoal encontram-se estabelecidos na Instrução Normativa TCU 78/2018 e na Resolução TCU 206/2007. Essas normas dispõem que os atos de pessoal disponibilizados por meio do e-Pessoal devem ser submetidos previamente a críticas automatizadas, com base em parâmetros predefinidos.
As críticas das informações cadastradas na etapa de coleta do ato foram elaboradas e validadas levando-se em conta as peculiaridades de cada ato. Os itens verificados nessa etapa são inerentes a dados cadastrais, fundamentos legais, mapa de tempo, ficha financeira, assim como eventuais ocorrências de acumulação. Trata-se de verificações abrangentes, minuciosas e precisas e sem a necessidade de ação humana e, portanto, menos suscetível a falhas. As críticas aplicadas estão discriminadas no sistema, no Menu e-Pessoal, opção 'Crítica', que podem ser acessadas mediante concessão de perfil específico a servidores do TCU responsáveis pela análise.
Além das críticas automatizadas, há verificação humana adicional no caso de haver alertas do sistema ou informações não formatadas, como esclarecimentos do gestor ou do controle interno.  
As críticas também consideram os registros do Sistema Integrado de Administração de Recursos Humanos (Siape) . O Siape disponibiliza informações atualizadas sobre as parcelas que integram os proventos, diferentemente, portanto, do e-Pessoal, que informa as parcelas no momento do registro do ato. 
Essa confrontação com o Siape fornece uma visão atual e verdadeira da situação, o que permite descaracterizar irregularidades e inconsistências que, embora constantes do e-Pessoal, já foram corrigidas.
As verificações detectadas no ato encontram-se discriminadas na aba de pendências do ato no sistema e-Pessoal, bem como no espelho do ato contemplado por esta instrução.
Exame das Constatações
Ato: 26773/2020 - Inicial - Interessado: CARLOS LUIZ MENDONCA DE ALENCAR - CPF: XXX.031.895-XX
1.1. Beneficiário: MARTHA MARIA LEAL ALENCAR - CPF: XXX.048.985-XX - Cônjuge
1.2. Parecer do Controle Interno: considerar o ato Legal.
1.3. Constatações e análises: 
1.3.1. Houve o registro de pelo menos uma rubrica com 'Denominação para análise pelo TCU = Vantagem de caráter pessoal' (809 - VANTAGEM PESSOAL NOMINALMENTE IDENTIFICADA- INATIVO (Vantagem de caráter pessoal - VPNI art. 62-A Lei 8.112/90) ) .
a. Justificativa do Gestor de Pessoal: Não há. Verificação efetuada no âmbito do TCU.
b. Análise do Controle Interno:  Não há. Verificação efetuada no âmbito do TCU.
c. Análise da Equipe Técnica: Legal
A concessão da vantagem de quintos ou décimos está em consonância com a jurisprudência deste Tribunal e os critérios das Leis 8.911/1994 e 9.624/1998 (os períodos anteriores a 8/4/1998 são suficientes para a incorporação da vantagem de quintos) . 
1.3.2.  Houve o registro de pelo menos uma rubrica com 'Denominação para análise pelo TCU = Vantagem de caráter pessoal' (903 - OPCAO CJ SERV EFETIVO INAT (Vantagem de caráter pessoal - Incorporação de opção de função) ) .
a. Justificativa do Gestor de Pessoal: Não há. Verificação efetuada no âmbito do TCU.
b. Análise do Controle Interno:  Não há. Verificação efetuada no âmbito do TCU.
c. Análise da Equipe Técnica: Ilegal.
É ilegal a concessão cumulativa das vantagens de quintos e opção, situação vedada pelo art. 193, § 2º, da Lei 8.112/1990 e art. 7º, parágrafo único, da Lei 9.624/1998.
1.3.3.  Houve o registro de pelo menos uma rubrica com 'Denominação para análise pelo TCU = Vantagem de caráter pessoal' (809 - VANTAGEM PESSOAL NOMINALMENTE IDENTIFICADA- INATIVO (Vantagem de caráter pessoal - VPNI art. 62-A Lei 8.112/90) ) .
a. Justificativa do Gestor de Pessoal: Não há. Verificação efetuada no âmbito do TCU.
b. Análise do Controle Interno:  Não há. Verificação efetuada no âmbito do TCU.
c. Análise da Equipe Técnica: Legal.
A concessão da vantagem de quintos ou décimos está em consonância com a jurisprudência deste Tribunal e os critérios das Leis 8.911/1994 e 9.624/1998 (os períodos anteriores a 8/4/1998 são suficientes para a incorporação da vantagem de quintos) . 
1.4. O quadro resumo de ocorrências e, quando for o caso, o detalhamento da norma legal e da jurisprudência para as inconsistências acima elencadas encontra-se no anexo II dessa instrução. 
1.5. Encaminhamento do ato: 
1.5.1.  Considerar ILEGAL e recusar registro do ato inicial de Pensão civil de CARLOS LUIZ MENDONCA DE ALENCAR do quadro de pessoal do órgão/entidade Tribunal Regional do Trabalho da 5ª Região/BA, com base nos arts. 71, inciso III, da Constituição Federal, 1º, inciso V, e 39, inciso II, da Lei 8.443/1992 e 260, § 1º, do Regimento Interno/TCU; 
1.5.2.  Com fulcro no art. 262, caput, do Regimento Interno/TCU, determinar ao Tribunal Regional do Trabalho da 5ª Região/BA que: 
a. dê ciência, no prazo de quinze dias, contados da notificação, do inteiro teor desta deliberação à beneficiária, alertando-a de que o efeito suspensivo proveniente da interposição de eventuais recursos junto ao TCU não a exime da devolução dos valores percebidos indevidamente, caso os recursos não sejam providos;
b. emita novo ato, livre da irregularidade ora apontada, em substituição ao ato de Pensão civil de CARLOS LUIZ MENDONCA DE ALENCAR, submetendo-o à nova apreciação por este Tribunal, na forma do artigo 260, caput, também do Regimento Interno/TCU;
c. dispense a devolução dos valores indevidamente recebidos de boa-fé até a data da ciência do Tribunal Regional do Trabalho da 5ª Região/BA, do acórdão que vier a ser proferido, com base no Enunciado 106 da Súmula da Jurisprudência do TCU;
d. faça cessar todo e qualquer pagamento relativo ao ato impugnado de CARLOS LUIZ MENDONCA DE ALENCAR, no prazo máximo de quinze dias, contados da ciência da decisão deste Tribunal, sob pena de ressarcimento das quantias pagas após essa data pelo responsável.
CONCLUSÃO
A abrangência e a profundidade das verificações levadas a efeito fundamentam convicção de que o ato 26773/2020 pode ser apreciado pela ilegalidade, em razão das irregularidades apontadas no item Exame das Constatações desta instrução, que representam afronta à legislação e à jurisprudência de referência.
O aludido ato deu entrada neste Tribunal há menos de cinco anos, não sendo aplicável, portanto, o procedimento de contraditório e ampla defesa determinado pelo Acórdão 587/2011-TCU-Plenário, de relatoria do Ministro Valmir Campelo.
PROPOSTA DE ENCAMINHAMENTO
Ante o exposto, com fundamento no art. 71, inciso III, da Constituição Federal, no art. 1º, inciso V, e art. 39, incisos I e II, da Lei 8.443/1992, no art. 260 do Regimento Interno/TCU, propõe-se: 
1.6. considerar ILEGAL e recusar registro do ato inicial de Pensão civil de CARLOS LUIZ MENDONCA DE ALENCAR do quadro de pessoal do Tribunal Regional do Trabalho da 5ª Região/BA, com base nos arts. 71, inciso III, da Constituição Federal, 1º, inciso V, e 39, inciso II, da Lei 8.443/1992 e 260, § 1º, do Regimento Interno Interno/TCU; 
1.7. Com fulcro no art. 262, caput, do Regimento Interno/TCU, determinar ao Tribunal Regional do Trabalho da 5ª Região/BA que: 
1.7.1. dê ciência, no prazo de quinze dias, contados da notificação, do inteiro teor desta deliberação à beneficiária, alertando-a de que o efeito suspensivo proveniente da interposição de eventuais recursos junto ao TCU não a exime da devolução dos valores percebidos indevidamente, caso os recursos não sejam providos;
1.7.2. faça cessar todo e qualquer pagamento relativo ao ato impugnado de CARLOS LUIZ MENDONCA DE ALENCAR, no prazo máximo de quinze dias, contados da ciência da decisão deste Tribunal, sob pena de ressarcimento das quantias pagas após essa data pelo responsável;
1.7.3. emita novo ato, livre da irregularidade ora apontada, em substituição ao ato de Pensão civil de CARLOS LUIZ MENDONCA DE ALENCAR, submetendo-o à nova apreciação por este Tribunal, na forma do artigo 260, caput, também do Regimento Interno/TCU;
1.7.4. dispense a devolução dos valores indevidamente recebidos de boa-fé até a data da ciência do Tribunal Regional do Trabalho da 5ª Região/BA, do acórdão que vier a ser proferido, com base no Enunciado 106 da Súmula da Jurisprudência do TCU."
É o Relatório.

não há.

Procurador Sérgio Ricardo Costa Caribé.

PESSOAL. PENSÃO CIVIL. CUMULATIVIDADE DA VANTAGEM DENOMINADA OPÇÃO COM "QUINTOS/DÉCIMOS". POSSIBILIDADE. ATO DE APOSENTAÇÃO QUE ARRIMA O BENEFÍCIO PENSIONAL EMITIDO ANTES DA VIGÊNCIA DA EMENDA CONSTITUCIONAL 20/1998. PRECEDENTES DO TCU. LEGALIDADE DO ATO. REGISTRO. CIÊNCIA À INTERESSADA.

PENSÃO CIVIL (PCIV)

Secretaria de Fiscalização de Integridade de Atos e Pagamentos de Pessoal e de Benefícios Sociais - Sefip.

Em apreciação o ato da concessão de pensão civil instituída pelo Sr. Carlos Luiz Mendonca de Alencar, ex-servidor do Tribunal Regional do Trabalho da 5ª Região, em favor da Sra. Martha Maria Leal Alencar, na condição de viúva do de cujus.
2.		Consoante visto no Relatório precedente, a Secretaria de Fiscalização de Integridade de Atos e Pagamentos de Pessoal e de Benefícios Sociais - Sefip, com endosso do Parquet especializado, propõe a impugnação da concessão em epígrafe, sob o fundamento de que é irregular a concessão cumulativa das vantagens de quintos e opção, porquanto tal situação é vedada pelo art. 193, § 2º, da Lei 8.112/1990 e pelo art. 7º, parágrafo único, da Lei 9.624/1998. 
3. 		No que tange à incorporação de vantagem decorrente do exercício de cargo ou função comissionada, convém destacar o seguinte artigo da Lei 8.112/1990:
"Art. 193. O servidor que tiver exercido função de direção, chefia, assessoramento, assistência ou cargo em comissão, por período de 5 (cinco) anos consecutivos, ou 10 (dez) anos interpolados, poderá aposentar-se com a gratificação da função ou remuneração do cargo em comissão, de maior valor, desde que exercido por um período mínimo de 2 (dois) anos.
§ 1° Quando o exercício da função ou cargo em comissão de maior valor não corresponder ao período de 2 (dois) anos, será incorporada a gratificação ou remuneração da função ou cargo em comissão imediatamente inferior dentre os exercidos.
§ 2° A aplicação do disposto neste artigo exclui as vantagens previstas no art. 192, bem como a incorporação de que trata o art. 62, ressalvado o direito de opção."
4. 		Referido dispositivo foi revogado com a edição da Medida Provisória 831/1995, a qual foi convertida na Lei 9.527/1997. Com o advento da Lei 9.624/1998 sobreveio novo disciplinamento dessa matéria, nos seguintes termos:
"Art. 7º É assegurado o direito à vantagem de que trata a art. 193 da Lei nº 8.112, de 1990, aos servidores que, até 19 de janeiro de 1995, tenham completado todos os requisitos para obtenção de aposentadoria dentro das normas até então vigentes.
Parágrafo único. A aplicação do disposto no caput exclui a incorporação a que se referia o art. 62 e as vantagens previstas no art. 192 da Lei nº 8.112, de 1990."
5. 		Sobre a parcela denominada opção, impõe-se trazer a lume o disposto na Lei 8.911/1994:
"Art. 2º É facultado ao servidor investido em cargo em comissão ou função de direção, chefia e assessoramento, previstos nesta Lei, optar pela remuneração correspondente ao vencimento de seu cargo efetivo, acrescido de cinquenta e cinco por cento do vencimento fixado para o cargo em comissão, ou das funções de direção, chefia e assessoramento e da gratificação de atividade pelo desempenho de função, e mais a representação mensal.
Parágrafo único. O servidor investido em função gratificada (FG) ou de representação (GR) , ou assemelhadas, constantes do Anexo desta Lei, perceberá o valor do vencimento do cargo efetivo, acrescido da remuneração da função para a qual foi designado.
 (...)  
Art. 11. A vantagem de que trata esta Lei integra os proventos de aposentadoria e pensões."
6. 		Diante do sobredito arcabouço normativo, a questão relativa à incorporação da opção aos proventos foi objeto de amplas discussões no âmbito do Acórdão 2076/2005-TCU-Plenário, ocasião em que foi assegurada a incorporação da vantagem aos proventos de aposentadoria dos servidores que, até a data de 18/1/1995, tivessem satisfeito os pressupostos temporais estabelecidos no art. 193 da Lei 8.112/1990, ainda que sem os requisitos para aposentação em qualquer modalidade.
7. 		Sob o prisma de que a incorporação da opção deve ser avaliada à luz da impossibilidade de os proventos de aposentadoria ou pensão excederem a remuneração do servidor no cargo efetivo, tem-se o previsto no art. 40, § 2º, da Constituição Federal, com redação dada pela EC 20/1998:
"Art. 40 - Aos servidores titulares de cargos efetivos da União, dos Estados, do Distrito Federal e dos Municípios, incluídas suas autarquias e fundações, é assegurado regime de previdência de caráter contributivo, observados critérios que preservem o equilíbrio financeiro e atuarial e o disposto neste artigo. (Redação dada pela Emenda Constitucional nº 20, de 15/12/98)  
 (...)  
§ 2º Os proventos de aposentadoria e as pensões, por ocasião de sua concessão, não poderão exceder a remuneração do respectivo servidor, no cargo efetivo em que se deu a aposentadoria ou que serviu de referência para a concessão da pensão. (Redação dada pela Emenda Constitucional nº 20, de 1998) "
8. 		No âmbito desta Corte, a matéria foi objeto de esclarecimento por meio do Acórdão 1599/2019-TCU-Plenário, que fixou a seguinte intelecção:
"9.4. firmar entendimento de que é vedado o pagamento das vantagens oriundas do art. 193 da Lei 8.112/1990, inclusive o pagamento parcial da remuneração do cargo em comissão ('opção') , aos servidores que implementaram os requisitos de aposentadoria após 16/12/1998, data de publicação da Emenda Constitucional 20, que limitou o valor dos proventos à remuneração do cargo efetivo no qual se deu a aposentadoria."
9.		Desse modo, em outras palavras, o decisum acima estabeleceu a disciplina de que, a partir da vigência da Emenda Constitucional - EC 20/1998, a qual fixou o caráter contributivo para o regime previdenciário estatutário, bem como a vedação da percepção de proventos em montante superior à remuneração do cargo efetivo, há ilegalidade na percepção cumulativa dos "quintos/décimos" de função com a parcela de "opção" pelos beneficiários que implementaram os requisitos para a aposentação após o advento da retrocitada emenda constitucional. 
10.		No caso em foco, tendo em vista que a vigência do ato de aposentadoria do instituidor, Sr. Carlos Luiz Mendonca de Alencar, é de 29/1/1992 (peça 3, p. 1) , ou seja, anterior à data de promulgação da EC 20/1998, e que o Tribunal apôs a chancela de legalidade no referido ato, conforme consta da peça 3 (p. 10) , a presente pensão civil pode ser considerada legal. 
11.	Esclareço que o encaminhamento que ora proponho está alinhado com o decidido por este Tribunal mediante, v. g., os Acórdãos 4.643 e 9.755, ambos de 2021 e da Segunda Câmara, de relatoria, respectivamente, do Ministro Bruno Dantas e do Ministro-Substituto André de Carvalho.
12.	Convém transcrever, por oportuno, o enunciado relativo ao primeiro decisum acima mencionado, constante da ferramenta de pesquisa Jurisprudência Selecionada:
"Os servidores que tenham satisfeito os pressupostos temporais estabelecidos no art. 193 da Lei 8.112/1990 e os requisitos para aposentadoria até o advento da EC 20/1998 podem acrescer aos seus proventos de inatividade o pagamento parcial da remuneração do cargo em comissão ('opção') , inclusive de forma cumulativa com a vantagem dos quintos/décimos/VPNI, pois a fixação do caráter contributivo para o regime previdenciário estatutário e a vedação para a percepção de proventos em montante superior à remuneração do cargo efetivo somente foram estabelecidas a partir da vigência da mencionada emenda constitucional." (grifo acrescido) 
13.	Dessarte, em alinhamento com os precedentes supra, cabe considerar legal o ato de pensão civil de interesse da Sra. Martha Maria Leal Alencar, concedendo-lhe o respectivo registro.
	Ante o exposto, manifesto-me por que seja adotada a deliberação que ora submeto a este Colegiado.
 	
TCU, Sala das Sessões, em 5 de outubro de 2021.
MARCOS BEMQUERER COSTA
Relator